臺灣高雄地方法院刑事判決　　　　　　 96年度簡上字第908號
上　訴　人
即　被　告　癸○○○
上列上訴人即被告因偽造文書案件，不服本院高雄簡易庭民國96
年8月30日96年度簡字第5030號第一審簡易判決（聲請簡易判決
處刑案號：臺灣高雄地方法院檢察署95年度偵字第32861號），
提起上訴，本院適用通常程序為第一審判決如下：
    主  文
原判決撤銷。
癸○○○連續行使偽造私文書，足以生損害於他人，處有期徒刑
捌月；減為有期徒刑肆月，如易科罰金，以銀元參佰元即新臺幣
玖佰元折算壹日。
    事  實
一、癸○○○分別自民國93年2月2日及93年3 月16日起，自任會
    首，在其位於高雄縣梓官鄉○○路147 巷6 號住處，向曾秀
    宮、庚○○、蔡秀美等人召集如附表一、二所示之31會期、
    32會期，每會均為新臺幣（下同）1 萬元、採內標制、底標
    800 元之互助會（下分別略稱為2 月2 日會與3 月16日會）
    。詎癸○○○因嗣後財務狀況不佳，而萌冒標會款以為周轉
    之念，利用互助會會員彼此不熟識，且多數會員均信任會首
    而未親自到場投標，有機可乘，竟意圖為自己不法之所有，
    基於詐欺取財及行使偽造準私文書之概括犯意，於附表一、
    二所示時間，連續未經曾秀宮、戊○○、辛○○○、丁○○
    、丙○○、甲○○、庚○○、己○○、蔡佩華、曾淑女、蔡
    秀美、蔣貴華之同意，偽造其等之署押，並進而偽造依習慣
    或特約足認係其等會員持以競標之標單，而持向出席投標活
    動之會員行使，且均順利得標，足以生損害於其等及其他活
    會會員，再將此不實之得標結果向其餘未得標之活會會員口
    頭告知，致使活會會員陷於錯誤而交付會款，總計詐得217
    萬55 00 元（28萬3500元+189萬2000元=217萬5500元）。嗣
    癸○○○宣告倒會，曾秀宮等活會會員始知上當。
二、案經戊○○、辛○○○、丁○○、甲○○、庚○○、己○○
    、壬○○等人訴請臺灣高雄地方法院檢察署檢察官偵查起訴
    。
    理  由
壹、程序事項：
    本件上訴人即被告癸○○○所犯係死刑、無期徒刑、最輕本
    刑為3 年以上有期徒刑以外之罪，其於本院準備程式中就被
    訴事實均為有罪之陳述，經告知簡式審判程序之旨，並聽取
    公訴人及被告之意見後，合議庭裁定改行簡式審判程式。
貳、實體事項：
一、認定犯罪事實所憑之證據及理由：
  (一)上揭犯罪事實，業據被告癸○○○於偵訊及本院審理中坦承
    不諱，核與證人戊○○、辛○○○、丁○○、甲○○、庚○○、己○○、壬○○等人於警、偵訊及丙○○警詢之證述情
    節大致相符（見警卷第1至3頁、第5至7頁、第9至11頁、第1
    3至15頁、第17至19頁、第21至23頁、第25至27頁、第29至3
    1頁；偵卷第9至12頁），復有互助會單2 紙（見警卷第33、
    34頁）等件在卷可參，被告前開犯行，已堪認定。
  (二)本件被告不論在2月2日會或3月16日會中冒標之時間均不詳，
    冒標之標金為1300元或1400元，均業經被告於偵訊中坦承不
    諱（見偵卷第11頁、第21頁），復無其他積極證據足資證明
    被告冒用曾秀宮等人名義得標之確切時間及實際標金，自應
    以得標在後（扣除被告未再收取會款之尾會）及標金1400元
    之最有利於被告之方式認定之。又按互助會中已得標之死會
    會員，依互助會契約，無論由何人得標，均有按期繳交會款
    之義務，故對已得標之死會會員並無詐欺可言，亦即被告所
    詐取者，應僅限於活會會員繳納之會款，而不及於死會會員
    所繳納之會款。本件2 月2 日會及3 月16日會中被告擔任會
    首1 會及被冒標者不知遭冒標而繳交會款之會數，均應先予
    扣除，其計算方式為〔總會數- 已得標會數（已含被告之首
    會1 會）+ 已得標會數中被冒標而不知遭冒標繳交會款之會
    員數〕，從而，被告事前未經同意，偽簽曾秀宮、戊○○、
    辛○○○、丁○○、丙○○、甲○○、庚○○、己○○、蔡
    佩華、曾淑女、蔡秀美、蔣貴華之名義標取會款之方式，向
    各活會會員佯稱得標，致渠等陷於錯誤而按期繳納會款，共
    計詐得217 萬5500元（計算方式如附表所示）。
  (三)又被告雖先於96年1 月9 日偵訊中供稱標單沒有寫名字云云
    ，後於96年4 月3 日偵訊中又改稱伊偷標的時候沒有寫標單
    ，只跟其他人說何人得標云云，惟被告於本院審理中改稱，
    偷標互助會時有寫標單，在偵訊中會稱沒有寫標單，係因為
    緊張的關係等語（見本院簡上卷第41頁背面），本院考量互
    助會以有寫標單之習慣者為多，且被告於本院審理中亦對偵
    訊中陳稱「未寫標單」之說法提出清楚之解釋，是自應以被
    告於本院審理中之供述較為可採。另衡諸民間互助會之習慣
    ，標單係會員持以表示競標之文書，於開標時更為提示予在
    場會員表示由何人得標，以昭公信之證明，倘若標單上未記
    載競標名義人為何人，則與標單之功能及互助會之習慣均有
    未合，是被告供稱標單未寫名字，亦不可採。
  (四)綜上所述，被告確有於附表所示之時間，連續冒用各活會會
    員之名義，謊稱得標而詐取會款之犯行，洵堪認定。
二、論罪科刑：
  (一)新舊法比較：
    按刑法於94年2 月2 日修正公佈，並於95年7 月1 日施行，
    而行為後法律有變更者，適用行為時之法律。但行為後之法
    律有利於行為人者，適用最有利於行為人之法律，刑法第2
    條第1 項定有明文。茲就本件適用之新舊法比較，臚列如下
    ：
  1.刑法第339條詐欺罪，原規定法定刑為「五年以下有期徒刑、
    拘役或科或併科一千元以下罰金」，且依修正前刑法第33條
    第5 款規定罰金數額應為銀元1 元以上；然修正後刑法第33
    條第5 款提高罰金數額為新臺幣1,000 元以上，並以百元計
    算之。是以該罪修正後關於有期徒刑、拘役等自由刑雖未加
    以變更，惟就罰金數額下限則予以提高，故修正後之法律效
    果對行為人而言較屬不利，準此，應以修正前之規定對於被
    告較為有利。
  2.按刑法第56條連續犯之規定業於94年2 月2 日修正公佈刪除
    ，是於新法修正施行後，被告如事實欄所示數次行使偽造準
    私文書及詐欺取財犯行，即須分論併罰。此刪除雖非犯罪構
    成要件之變更，但顯已影響行為人刑罰之法律效果，自屬法
    律有變更，依新法第2 條第1 項規定，比較新、舊法結果，
    仍應適用較有利於被告之行為時法律即舊法論以連續犯。
  3.刑法第55條牽連犯之規定，於前開刑法修正時刪除，然犯一
    罪而其手段或目的之行為，均在新法施行前者，新刑法施行
    後，應依新法第2 條第1 項之規定，比較適用最有利於行為
    人之法律。因而比較新、舊法結果，被告所犯行使偽造準私
    文書與詐欺犯行間，因有手段、目的之牽連犯關係，依舊法
    得依牽連犯規定以一罪論；依新法之規定即應分論併罰，是
    自應適用較有利於被告等之行為時法律即舊法論以牽連犯。
  4.刑法罰金刑之加重，依修正後刑法第67條規定，其最高度及
　　最低度同加重之，較修正前刑法第68條所定，僅加重其最高
    度，為不利於被告，自應適用修正前之刑法。而罰金刑之減
    輕，依修正後刑法第67規定，其最高度及最低度同減輕之，
    較修正前刑法第68條所定，僅減輕其最高度，為有利於被告
    自應適用修正後之刑法。
  5.刑法第41條第1 項前段關於易科罰金之規定，新法修正為「
    犯最重本刑為五年以下有期徒刑以下之刑之罪，而受六個月
    以下有期徒刑或拘役之宣告者，得以新臺幣一千元、二千元
    或三千元折算一日，易科罰金」，惟依被告行為時之刑罰法
    律即修正前刑法第41條第1 項前段：「犯最重本刑為五年以
    下有期徒刑以下之刑之罪，而受六個月以下有期徒刑或拘役
    之宣告，因身體、教育、職業、家庭之關係或其他正當事由
    ，執行顯有困難者，得以一元以上三元以下折算一日，易科
    罰金」及修正前罰金罰鍰提高標準條例第2 條關於「依刑法
    第四十一條易科罰金者，均就其原定數額提高為一百倍折算
    一日；法律所定罰金數額未依本條例提高倍數，或其處罰法
    條無罰金刑之規定者，亦同」等規定，易科罰金之折算標準
    最高為銀元300 元，最低為銀元100 元，換算為新臺幣後，
    最高額為新臺幣900 元，最低額為新臺幣300元。比較修正前
    、後關於易科罰金折算標準之刑罰法律，適用修正前刑法第4
    1條第1 項前段之規定對被告較為有利。
  6.綜上，經綜合比較新、舊法之適用結果，以修正前刑法規定
    有利於被告，是應依刑法第2 條第1 項前段規定，整體適用
    修正前之刑法規定。
  (二)論罪：
    按一般民間互助會競標係由參與者以標單簽寫會員姓名、標
    息，而以所寫標息最高者為得標，是標單係屬在紙上書寫之
    文字而依習慣及約定足以為表示一定用意之證明，依刑法第
    220 條第1 項規定以文書論。核被告癸○○○所為，係犯刑
    法第216 條、第210 條、第220 條第1 項之行使偽造準私文
    書罪及同法第339 條第1 項之詐欺取財罪。被告偽造曾秀宮
    、戊○○、辛○○○、丁○○、丙○○、甲○○、庚○○、
    己○○、蔡佩華、曾淑女、蔡秀美、蔣貴華署押之行為為偽
    造準私文書行為之部分行為，又其偽造準私文書之低度行為
    ，復為行使之高度行為所吸收，均不另論罪。被告如附表所
    示數次行使偽造準私文書及詐欺取財行為，時間緊接，方法
    相同，顯各係基於概括犯意而反覆為之，各為連續犯，爰依
    修正刑法第56條之規定，分別論以一行使偽造準私文書及詐
    欺取財罪，並均加重其刑。被告所犯上開連續行使偽造準私
    文書罪及連續詐欺取財罪之間，有方法目的之牽連關係，為
    牽連犯，應依修正前刑法第55條之規定，從一重之連續行使
    偽造準私文書罪論處。被告每次偽造投標單冒標得標後，向
    多數活會會員詐取財物，侵害多數人法益，係一行為觸犯數
    個相同詐欺取財罪名，為同種想像競合犯，應依刑法第55條
    規定，從一重處斷。
  (三)原審予被告2 人論罪科刑，固非無見；惟查：被告雖於偵訊
    中供稱偷標時沒有寫標單，只有跟其他人說何人得標而已云
    云，惟本院審理中已改稱互助會有寫標單等語，則其偽造曾
    秀宮等人之署押，並進而偽造依習慣或特約足認係其等會員
    持以競標之標單，而持以行使，另構成刑法第220 條第1項
    、第210 條、第216 條連續行使偽造準私文書罪，從而，原
    審漏未論及此罪，即有未恰(二)本件被告詐騙金額為217 萬55
    00元，原審援引聲請簡易判決處刑書之記載，認定被告詐騙
    金額合計117 萬3000元，亦有未合，從而本件被告即上訴人
    雖因未與全數被害人達成和解，其上訴請求為緩刑之宣告並
    無理由，惟原判決既有上開可議之處，自應由本院將原判決
    撤銷改判。爰審酌一般民眾參與民間互助會，多為儲蓄或於
    急需時得藉此籌措財源，被告為圖己利，竟多次冒用會員名
    義，偽填標單，參與競標，詐取會款，足以損害交易安全及
    民眾互信，且詐得金額合計217 萬5500元，造成損害甚大，
    行為實有可議之處；惟其犯後已坦承犯行，並與告訴人及部
    分被害人以損害金額3.5 折比例完成調解，業經被告於本院
    審理中供述明確（見本院簡上卷第39頁），並有高雄縣梓官
    鄉調解委員會調解書11紙在卷可憑（見本院簡上卷第6 頁至
    第16頁），堪認具有悔意，又無不良前科紀錄，有臺灣高等
    法院被告前案紀錄表1 份附卷可參（見本院簡上卷第23頁）
    等一切情狀，量處有期徒刑8 月。末查本件偽造之標單均未
    扣案，且被告於本院審理中亦自承均已遺失（見本院簡上卷
    第41頁背面），則標單上之偽造前揭曾秀宮等人之署押亦已
    隨之滅失，爰不依刑法第219 條宣告沒收。
  (四)又被告所犯前揭犯行犯罪時間在96年4 月24日以前，合於中
    華民國九十六年罪犯減刑條例之規定，減輕宣告刑2 分之1
    ，併依修正前刑法第41條第1 項前段規定，諭知易科罰金折
    算標準。
  (五)本件雖由被告提起上訴，惟原審適用法律既有上開違誤之處
    ，且犯罪事實亦有擴張，本院自得諭知較原審為重之刑，併
    此敘明。
三、按對於簡易判決之上訴，管轄第二審之地方法院合議庭依通
    常程序審理後認案件有刑事訴訟法第452 條所指之情形，應
    撤銷原判決，逕依通常程序為第一審判決，此為法院辦理刑
    事訴訟簡易程序案件應行注意事項第14點所明定。本件經本
    院合議庭審理後認為應為被告宣告刑有期徒刑8 月之判決，
    係刑事訴訟法第452 條所定之同法第451 條之1 第4 項但書
    第3 款之情形，參照前揭注意事項之規定，本院應逕依通常
    程序為第一審判決，是當事人不服本件判決，得依刑事訴訟
    法之規定提起上訴，附此敘明。
據上論斷，應依刑事訴訟法第455 條之1 第1 項、第3 項、第36
9 條第1 項前段、第364 條、第273 條之1 第1 項、第299 條第
1 項前段，刑法第2 條第1 項前段、修正前第56條、修正前第55
條、修正前第41條第1 項前段、第339 條第1 項、第216 條、第
220 條第1 項、第210 條、第55條，刑法施行法第1 條之1 ，修
正前罰金罰鍰提高標準條例第2 條，中華民國九十六年罪犯減刑
條例第2 條第1 項第3 款、第7 條、第9 條，判決如主文。
本案經檢察官乙○○到庭執行職務
中　　華　　民　　國　　96　　年　　11　　月　　30　　日
                刑事第六庭  審判長法　官  曾逸誠
                                  法  官  林柏壽
                                  法  官  王  琁
以上正本證明與原本無異。
如不服本判決應於收受本判決後10日內向本院提出上訴書狀，並
應敘述具體理由，如未敘述上訴理由者，應於上訴期間屆滿後20
日內補提理由書狀於本院（均須按他造當事人之人數附繕本）「
切勿逕送上級法院」。
中　　華　　民　　國　　96　　年　　11　　月　　30　　日
　　　　　　　　　　　　　　　　  書記官  黃國忠
中華民國刑法第210條
（偽造變造私文書罪）
偽造、變造私文書，足以生損害於公眾或他人者，處 5 年以下有
期徒刑。
中華民國刑法第214條
（使公務員登載不實罪）
明知為不實之事項，而使公務員登載於職務上所掌之公文書，足
以生損害
於公眾或他人者，處 3 年以下有期徒刑、拘役或 5 百元以下罰
金。
中華民國刑法第339條
（普通詐欺罪）
意圖為自己或第三人不法之所有，以詐術使人將本人或第三人之
物交付者，處5 年以下有期徒刑、拘役或科或併科1 千元以下罰
金。
以前項方法得財產上不法之利益或使第三人得之者，亦同。
前二項之未遂犯罰之。
附表一：
  ┌──┬───┬───┬──────┬──┬─────┐
  │編號│互助會│姓  名│冒標時間及標│詐欺│說      明│
  │    │      │      │金          │金額│          │
  ├──┼───┼───┼──────┼──┼─────┤
  │第1 │93年2 │曾秀宮│第24會：95年│合計│詐得金額計│
  │會  │月2 日│庚○○│1月2日      │28萬│算式：（合│
  │    │起至95│蔡秀美│第25會：95年│3500│會金額－標│
  │    │年8 月│戊○○│2月2日      │元  │金）×詐收│
  │    │2 日止│【以張│第26會：95年│    │會款之活會│
  │    │，每月│秀琴之│3月2日      │    │會數      │
  │    │2 日開│名義】│第27會：95年│    │          │
  │    │標，採│甲○○│4月2日      │    │          │
  │    │內標制│蔣蕊  │第28會：95年│    │          │
  │    │，會金│      │5月2日      │    │          │
  │    │新臺幣│      │第29會：95年│    │          │
  │    │（下同│      │6月2日      │    │          │
  │    │）1 萬│      │            │    │          │
  │    │元，共│      │            │    │          │
  │    │31會  │      │            │    │          │
  └──┴───┴───┴──────┴──┴─────┘
附表二：
 ┌──┬───┬───┬──────┬──┬─────┐
 │編號│互助會│姓  名│冒標時間及標│詐欺│說      明│
 │    │      │      │金          │金額│          │
 ├──┼───┼───┼──────┼──┼─────┤
 │第2 │93年2 │張淑惠│第18會：94年│189 │詐得金額計│
 │會  │月2 日│庚○○│8月16日     │萬  │算式：（合│
 │    │起至95│蔣貴華│第19會：94年│2000│會金額－標│
 │    │年8 月│己○○│9月16日     │元  │金）×詐收│
 │    │2 日止│李碧華│第20會：94年│    │會款之活會│
 │    │，每月│【遭冒│10月16日    │    │會數      │
 │    │2 日開│標2會 │第21會：94年│    │          │
 │    │標，採│】    │11月16日    │    │          │
 │    │內標制│蔣蕊  │第22會：94年│    │          │
 │    │，會金│【遭冒│12月16日    │    │          │
 │    │新臺幣│標3 會│第23會：95年│    │          │
 │    │（下同│，其中│1月16日     │    │          │
 │    │）1 萬│1會 以│第24會：95年│    │          │
 │    │元，共│丙○○│2月16日     │    │          │
 │    │31會  │名義】│第25會：95年│    │          │
 │    │      │曾淑女│3月16日     │    │          │
 │    │      │壬○○│第26會：95年│    │          │
 │    │      │【以蔡│4月16日     │    │          │
 │    │      │佩華名│第27會：95年│    │          │
 │    │      │義】  │5月16日     │    │          │
 │    │      │      │第28會：95年│    │          │
 │    │      │      │6月16日     │    │          │
 └──┴───┴───┴──────┴──┴─────┘
